Inventaris van het archief van de Marx & Co.'s Bank, (1893) 1869 - 1970 (1988) (De Nederlandsche Bank)
Nationaal Archief, Den Haag
De Nederlandsche Bank NV (DNB)
Nederlandsche Bank
1643-1995
merendeel 1814-1980
P8
888.35 meter; 30890 inventarisnummers.
Normale geschreven, getypte en gedrukte documenten, geen bijzondere handschriften.
Nationaal Archief, Den Haag
Marx & Co.'s (1869 - 1906); Marx & Co's Bank (1906 - 1922); DNB als liquidateur (1922 - 1970)
In de inventaris zijn stukken te vinden die van doen hebben met het handelen van Marx & Co's Bank. In het archief zijn onder meer stukken te vinden over de afhandeling van grotere en kleinere debiteuren en de verlening van medewerking aan de financiering en later de liquidatie van de N.V. Nederlandsche Spitsbergen Compagnie (Nespico) te Rotterdam
Archiefvorming
Geschiedenis van de archiefvormer
De fa. Marx & Co. wordt in 1869 opgericht te Rotterdam. Op 21 maart 1906 wordt de firma door de directeuren Benjamin Marx en P.J. van Ommeren omgezet in een NV onder de naam Marx & Co.´s Bank, met als doel het uitoefenen van bankiers- en andere handelszaken.
Vanaf 1906 ontwikkelt de bank zich tot een van de grote algemene banken. De omvangrijke kredieten die tijdens de Eerste Wereldoorlog worden verstrekt aan groentedrogerijen en een machinefabriek worden de bank bij het uitbreken van de naoorlogse malaise noodlottig. Grote verliesposten zijn tevens de 2 miljoen krediet die Marx heeft verstrekt aan de noodlijdende Nederlandsche Spitsbergen Compagnie (Nespico) en haar bezit van nog eens ruim 5 ton aan aandelen in Nespico. Marx in liquidatie is later nauw betrokken bij de reorganisatie, verkoop en liquidatie van Nespico. Nadat in juli/augustus 1921 geruchten omtrent Marx de kop opsteken, wordt in de loop van 1921 meer dan de helft van de aan de bank toevertrouwde gelden teruggetrokken. De bank voert aanvankelijk overleg met de Amsterdamsche Bank (AB), die het kantoor van Marx in ´s-Gravenhage wil overnemen. De onderhandelingen lopen echter stuk op de grote engagementen van Marx, welke de AB niet bereid is over te nemen. Marx doet vervolgens een beroep op de firma R. Mees & Zoonen en de Rotterdamsche Bankvereeniging (Robaver), welke banken na overleg met DNB besluiten de integrale voldoening van de crediteuren te garanderen na het ontvangen van een contra-garantie van DNB. Bovendien neemt Mees per 1 april 1922 het filiaal van Marx te ´s-Gravenhage over. DNB wil voorkomen dat Marx failliet gaat en daarmee een financiële crisis veroorzaakt. Het zal DNB uiteindelijk een verlies van f. 26,95 miljoen opleveren. Na het treffen van de garantieregeling treedt de bank op 27 april 1922 in liquidatie. De liquidatie geschiedt door de directeuren van Marx onder toezicht van Mees en de Robaver. Uit de aandeelhouders wordt een commissie van drie leden benoemd om het belang van de aandeelhouders te verzekeren. In februari 1936 wordt DNB door de leden van de liquidatiecommissie gemachtigd om hen te vertegenwoordigen, en op 16 november 1949 wordt DNB benoemd tot liquidatrice van Marx. In 1950 neemt Marx & Co in liquidatie de aandelen over van de NV Administratiekantoor ´s-Hertogenbosch, om zodoende via DNB de belangen van de Staat bij de liquidatie van de Amstelbank, van welke bank het genoemde administratiekantoor het grootste deel van de vorderingen had overgenomen, te behartigen. In 1970 worden de aandelen overgedragen aan functionarissen van DNB om zodoende de liquidatie van Marx te kunnen beëindigen. De bank wordt per 31 december 1970 opgeheven.
Geschiedenis van het archiefbeheer
Het archief van Marx is grotendeels verloren gegaan bij het bombardement van Rotterdam mei 1940, toen het zich al bij de Bijbank bevond
De verwerving van het archief
Het archief is krachtens bepalingen van de Archiefwet overgebracht.
Inhoud en structuur van het archief
07.02; 2.25
Selectie en vernietiging
Er is uit dit archief niets vernietigd.
Ordening van het archief
De oude orde van dit archief is terug te vinden in een digitale dossierinventaris, die op zijn beurt is gebaseerd op een oudere papieren dossierinventaris, zie inv.nr. 3604
Aanwijzingen voor de gebruiker
Openbaarheidsbeperkingen
Deels openbaar, deels beperkt openbaar (B). Ontheffing mogelijk na schriftelijke toestemming van De Nederlandsche Bank N.V..
Materiële beperkingen
Aanvraaginstructie
Openbare archiefstukken kunnen online worden aangevraagd en gereserveerd. U kunt dit ook via de terminals in de studiezaal van het Nationaal Archief doen. Om te kunnen reserveren dient u de volgende stappen te volgen:
U maakt een profiel aan op www.gahetna.nl, en logt vervolgens in
Via de archiefinventaris (alleen de beschrijvingen met rode nummers) selecteert u het gewenste archiefstuk door op de knop 'Reserveren' te klikken
In het volgende scherm geeft u aan op welke dag u het archiefstuk wilt inzien
Indien u zich bevindt in de studiezaal en een tafelnummer heeft ontvangen kunt u dit nummer vermelden. Als u geen tafelnummer heeft kunt u tafelnummer 777 laten staan
Vervolgens bevestigt u uw reservering door deze te versturen.
Verwant materiaal
Beschikbaarheid van kopieën
Verwante archieven
Voor jaarverslag, statuten en prospecti Marx & Co's Bank, gevestigd te Rotterdam, 1907 - 1921, zie archief DNB inv.nr. 9179. Voor Nota´s inzake de steunverlening aan de Rotterdamsche Bankvereeniging in de jaren 1924-1925, en aan de NV Marx & Co´s Bank, de NV Bank-Associatie en Buisman, Gratama & Co., 1970 - 1982, zie inv.nr. 14373.
Voor het archief van één van de grootste debiteuren van de Marx & Co's Bank, de Nederlandse Spitsbergen Compagnie (Nespico), 1921 - 1948 (1958), zie
, toegang 2.25.77.30
.
Beschrijving van de series en archiefbestanddelen
- Opbouw en instandhouding, ZB.; 124 bestanddelen
  - Akten van verlening van volmacht aan de directeuren tot het verrichten van handelingen namens Marx, 1893 - 1920; 13387
  - Akten van vaststelling en wijziging van de statuten, 1906 - 1921; 13388
  - Blanco bewijzen van aandeel en dividendbewijzen (voorbeeldexemplaren), 1906 - 1917; 13380
  - Correspondentie, nota's en verslagen van liquidatievergaderingen, 1917 - 1971; 13359 e.a.; 8 bestanddelen
    - 1917 - 1922 maa., 13359
    - 1922 apr. - 1922 jul., 13360
    - 1922 aug. - 1922 dec., 13361
    - 1923 jan. - 1923 jun., 13362
    - 1923 jul. - 1923 dec., 13363
    - 1924, 13364
    - 1925 - 1926, 13365
    - 1927 - 1971, 13366
  - Krantenknipsels, 1917 - 1923; 13358
  - Correspondentie inzake het in disconto nemen door DNB van handelspapier van het bijkantoor van Marx te 's-Gravenhage, 1921 - 1922; 13382
  - Verkrijging van een borgstelling door P.J. van Ommeren voor 1000 aandelen van fl.1.000 in Marx & Co's Bank in pand gegeven bij DNB, met achterborgen A.C. Mees, J. Rypperda Wiersma en Ph. van Ommeren; regeling van de betaling van de borg in termijnen, 1921 - 1929; 13385
  - Regeling van procuratie en volmachten tot het verrichten van handelingen namens Marx van liquidateuren en andere betrokken functionarissen, 1922 - 1970; 13386
  - Regeling van de pensioenen van ontslagen werknemers, 1923 - 1970; 13384
  - Beheer van gebouw en inventaris van het kantoorgebouw aan de Wijstraat 109 te Rotterdam, 1926 - 1937; 13389
  - Beheer van het archief, 1928 - 1988; 13390
  - Financieel beheer, ZB.03.; 106 bestanddelen
    - Register van de jaarlijkse opname van het effectenbezit, 1914 - 1937; 15925
    - Correspondentie met en afwikkeling van het faillissement van de firma in katoenafval H.H. Blijdenstein te Amsterdam, 1915 - 1937; 13293 e.a.; 6 bestanddelen
      De firma in katoenafval H.H. Blijdenstein gaat in 1918 failliet, en is daarmee een van de grotere debiteuren van Marx & Co.'s Bank. In datzelfde jaar nog overlijdt de heer Blijdenstein. Het faillissement is in 1937 afgerond
      - Correspondentie en nota's 1915 - 1916, 13293
      - Uiteenlopende officiële papieren als bankgaranties, verzekeringspapieren van opgeslagen handelswaar, bewijzen van aankoop en dergelijke 1916 - 1924, 13297
      - Gegevens over de rekening-courant bij Marx & Co. en enige jaarrekeningen van onderdelen van de firma 1916 - 1923, 13298
      - Correspondentie en nota's 1917, 13294
      - Correspondentie en nota's 1918 - 1921, 13295
      - Correspondentie en nota's 1922 - 1937, 13296
    - Register van hypotheken (onderpanden van rekeningen-courant), 1916 - 1933; 103443; 1 band
    - Afhandeling van grotere debiteuren, 1918 - 1959; 13691 e.a.; 47 bestanddelen
      - Eerste Nederlandsche Stoomouwelfabriek (Ensof) te Zaandam 1912 - 1952, 13691
      - P.J. Oprel te Rotterdam 1915 - 1959, 13687
      - J.L. Henkes te Princenhage; N.V. Princenhage - Kapelle Culturen te Princenhage; Mej. W. Dielemand te Breda; Vereenigde Conservenfabrieken te Princenhage 1917 - 1931, 13669
      - N.V. Van der Kuy en Van der Ree's Machinefabriek en Scheepswerf te Rotterdam (erfpachtsrecht Maasoever Maasdijk); A.C. van der Waarden te Rotterdam 1917 - 1947, 13695
      - N.V. Stoomchocolade- en delicatessenfabriek Beja te Breda; Nederlandsche groenten- en vruchtendrogerijen Breda 1918 - 1928, 13660
      - H. Breur en de Fa. Kloos en Maaskant te Rotterdam 1918 - 1957, 13663
      - N.V. Parkhotel te Scheveningen; N.V. Rotterdamsche Maatschappij tot Exploitatie van Vaste Eigendommen te Rotterdam; L. Groenewegen te Rijswijk; N.V. Persévéverance te Rijswijk 1918 - 1925, 13689
      - D. Stapel en N.V. Riemer's Automobiel Maatschappij te 's-Gravenhage 1918 - 1943, 13690
      - N.V. M.J. van der Eb's Cargadoorskantoor te Rotterdam 1919 - 1935, 13665
      - N.V. Het Steel, Fabriek voor Aardappelproducten te Roermond 1919 - 1924, 13780
      - Wed. C. Blad te Rotterdam (vordering op Tuschinsky - theater) 1920 - 1926, 13661
      - N.V. Rijken Tupker en Co.'s Import- en Exporthandel te Rotterdam 1920 - 1930, 13693
      - N.V. Maatschappij tot Exploitatie van Onroerende Goederen Rotterdam - Schiedam te Rotterdam 1920 - 1936, 13694
      - Handelmaatschappij vh. Van Seters en Co. te 's-Gravenhage 1920 - 1930, 13778
      - Baron O. de Bogaerde te Brussel (Kasteel Nemelaer) 1921 - 1966, 13662
      - N.V. Metaalbuizenfabriek Excelsior te Schiedam 1921 - 1953, 13667
      - J.P. van Rossum te Amsterdam; N.V. Nederlandsch - Duitsche Suikerindustrie Maatschappij te Amsterdam en Worms 1921 - 1937, 13776
      - N.V. Electrische Luxe Broodfabriek vh. H.J. Carels te 's-Gravenhage 1922 - 1932, 13664
      - N.V. Van der Eb & Dresselhuys Scheepvaartmaatschappij te Rotterdam 1922 - 1929, 13666
      - N.V. Confectiefabriek vh. Gebr. Groosjohan te Rotterdam 1922 - 1935, 13668
      - H. Hopster en Co. en L. Tillemans te Rotterdam 1922 - 1928, 13671
      - A.J. ten Hope te Rotterdam 1922 - 1937, 13672
      - N.V. Hollandsche Kunstzijde Industrie Breda 1922 - 1924, 13673
      - J.W. van der Eb te Rotterdam 1922, 13674
      - N.V. Nederlandsche Industrie- en Handelsmaatschappij Keilehaven 1922 - 1925, 13677
      - N.V. (Nieuwe) Rotterdamsche Nautische Instrumentenfabriek Observator te Rotterdam 1922 - 1929, 13678
      - N.V. Nofa Eboniet- en Rubberfabriek te Amsterdam 1922 - 1925, 13679
      - N.V. Algemeen Technisch Handelsbureau vh. Van Nierop te 's-Gravenhage 1922 - 1926, 13680
      - N.V. Nederlandsche Petroleum- en Asphaltmaatschappij te Vlissingen 1922 - 1927, 13681
      - N.V. Fa. Luyks en Muller te Rotterdam 1922 - 1929, 13683
      - N.V. Exploitatiemaatschappij De Louise Groeve te Heerlen 1922 - 1939, 13684
      - H.W. Lansdorp te 's-Gravenhage (panden aan de van Limburg Stirumstraat) 1922 - 1949, 13685
      - N.V. Konefa Koninklijke Nederlandsche fabriek van Muziekinstrumenten vh. M.J. Kessels te Tilburg 1922 - 1929, 13686
      - Fa. Ribbens en Co., Handel in peulvruchten te Rotterdam 1922 - 1938, 13688
      - N.V. Van der Vijver's Groenten- en Conservenfabriek en -drogerijen te Rijnsburg; N.V. Zuid-Hollandsche Stoom Vruchtensap- en Jamfabriek vh. Varossieau te Alphen aan de Rijn 1922 - 1923, 13698
      - N.V. De Rotterdamsche Metaalindustrie te Rotterdam 1922 - 1937, 13699
      - N.V. Vereenigde Nederlandsche Bacon- en Vleeschwarenfabrieken te Epe 1922 - 1926, 13775
      - Fa. Roos en Den Arend te Amsterdam 1922 - 1932, 13777
      - N.V. Nederlandsche Trust Maatschappij te Rotterdam; N.V. Internationale Scheepsbouw Maatschappij (Intermaas) te Slikkerveer; Schelling en Ladowsky te Rotterdam 1923 - 1933, 13675
      - Zuid-Hollandsche Bouwgrond Exploitatiemaatschappij te Rotterdam 1923 - 1926, 13696
      - Groothandel in Suiker en Kapok S. Wolff 1923 - 1928, 13697
      - N.V. Stikstofbindingsindustrie Nederland te Dordrecht 1925 - 1959, 13682
      - N.V. Het Steel, Fabriek voor Aardappelproducten te Roermond 1925 - 1942, 13781
      - Handelmaatschappij vh. Van Seters en Co. te 's-Gravenhage 1931 - 1939, 13779
      - J.L. Henkes te Princenhage; N.V. Princenhage - Kapelle Culturen te Princenhage; Mej. W. Dielemand te Breda; Vereenigde Conservenfabrieken te Princenhage 1932 - 1949, 13670
      - N.V. Nederlandsche Trust Maatschappij te Rotterdam; N.V. Internationale Scheepsbouw Maatschappij (Intermaas) te Slikkerveer; Schelling en Ladowsky te Rotterdam 1934 - 1943, 13676
      - Eerste Nederlandsche Stoomouwelfabriek (Ensof) te Zaandam; accountantsrapporten 1935 - 1943, 13692
    - Jaarrekening, 1918 - 1921; 13367
      Het verslag over het jaar 1921 is voorzien van onderliggende stukken (debiteurenstaten, overzichten van het effectenbezit etc.)
    - Verlening van medewerking aan financiering en liquidatie van de N.V. Nederlandsche Spitsbergen Compagnie te Rotterdam, 1921 - 1973; 13396 e.a.; 19 bestanddelen
      De N.V. Nederlandsche Spitsbergen Compagnie (Nespico) wordt in 1921 opgericht, met als doel exploitatie van steenkolenvelden op het eiland Spitsbergen. Het bedrijf komt nooit echt van de grond; in een rapport uit 1947 wordt de geschiedenis van het bedrijf samengevat als 'een aaneenschakeling van kostbare teleurstellingen'. In 1932 wordt het bedrijf op Spitsbergen verkocht aan de Russische Staatskolentrust Arktikugol te Moskou en de Compagnie gaat in liquidatie. De laatste uitkering vindt plaats in 1949.
      Zie ook het archief van de Nederlandse Spitsbergen Compagnie (Nespico), 1921 - 1948 (1958), 16 inv.nrs.
      - Verlening van medewerking aan de oprichting en opheffing van het Syndicaat tot plaatsing van 5.000 aandelen in de Nederlandsche Spitsbergen Compagnie te Rotterdam 1921 - 1924, 13396
      - Correspondentie, nota's en uittreksels van vergaderingen van het lid van de Commissie van Advies van DNB G.H. Crone inzake Nespico 1922 - 1932, 13355
      - Verslagen van vergaderingen en andere besprekingen van directieleden met diverse betrokkenen 1922 - 1929, 13399
      - Bespreking van inrichting en haalbaarheid van een winstgevende kolenontginning aan de hand van rapporten van deskundigen 1922 aug. - 1923 jan., 13290
      - Dossier inzake Nespico van de directeur-secretaris van DNB, Mr. J. Westerman Holstijn 1923 - 1926, 13307
      - Interne nota's en rapporten inzake de financiële toestand van Nespico 1923 - 1927, 13356
      - Verlening van medewerking aan de oprichting van de N.V. Commercieele Trustmaatschappij te Rotterdam, en aan de totstandkoming van een overeenkomst tussen betrokkenen inzake uitgifte van een obligatielening van fl. 5.000.000,-, waarvoor de Trustmaatschappij als trustee optreedt 1923 - 1926, 16201
      - Bespreking van inrichting en haalbaarheid van een winstgevende kolenontginning aan de hand van rapporten van deskundigen 1923 feb. - 1924 dec., 13291
      - Regeling van de financiering van de aanbouw van de mijn en van een reeks aanvullende kredieten 1924 - 1925, 13400
      - Verlening van medewerking aan pogingen tot verkoop 1925 - 1931, 13289
      - Bespreking van inrichting en haalbaarheid van een winstgevende kolenontginning aan de hand van rapporten van deskundigen 1925 jan. - 1926 apr., 13292
      - Overleg inzake reorganisatie van Nespico, uitmondend in een hernieuwing van de overeenkomst van 1923 inzake de financiering van Nespico, van het syndikaat van aandeelhouders (de Commercieele Trust Maatschappij) en Marx & Co's Bank (DNB) 1926 feb. - 1926 dec., 13395
      - Verlening van medewerking aan de onderhandeling inzake een overeenkomst tot verkoop van het bedrijf te Spitsbergen aan de Russische Kolentrust Arktikugol, en aan de betaling van een gedeelte van de overeengekomen verkooppprijs van fl. 1.250.000,- 1931 - 1936, 13287
      - Jaarlijkse berekening en uitkering van de winst aan het syndicaat van aandeelhouders en aan de heer Ir. H.H. Dresselhuys 1931 - 1945, 13394
      - Jaarrekening 1933 - 1941, 13278
      - Procesvoering inzake betaling van de, in verband met het uitbreken van de oorlog tussen Duitsland en Rusland onbetaald gebleven, laatste wissel in het kader van de overeenkomst tot verkoop van het bedrijf te Spitsbergen aan de Russische Kolentrust Arktikugol 1940 - 1948, 13288
      - Correspondentie en nota's inzake afwikkeling van de feitelijke liquidatie 1947 - 1948 apr., 13352
      - Beantwoorden van vragen van derden over Nespico 1954 - 1973, 13353
      - Dossierinventaris 1973, 13398
    - Acceptantenkaarten, 1922 - 1926; 13357
    - Debiteurenkaarten en enige overzichten van debiteuren, 1922 - 1949; 13381
    - Kwartaal- en halfjaarsverslagen over de financiële situatie; Rapport van de liquidatoren, tevens jaarrekening, met bijlagen, 1922; 13368
    - Afhandeling van kleinere debiteuren, 1923 - 1949; 13650 e.a.; 10 bestanddelen
      - A - Bi, 13650
      - Bl - D, 13651
      - E - G, 13652
      - Ha, 13653
      - He - Hu, 13654
      - I - J, 13655
      - K - L, 13656
      - M - P, 13657
      - R - T, 13658
      - U - Z, 13659
    - Beheer en tegeldemaking van effecten uit de boedel van Marx, 1923 - 1954; 13391
    - Jaarlijkse liquidatiestaten met bijlagen en tussentijdse financiële rapportages, 1923 - 1970; 13369 e.a.; 9 bestanddelen
      - 1923 - 1926, 13369
      - Maandelijkse staat van debiteuren en crediteuren 1926 okt. - 1927, 13375
      - 1927 - 1930, 13370
      - Maandelijkse staat van debiteuren en crediteuren 1928, 13376
      - Maandelijkse staat van debiteuren en crediteuren 1929, 13377
      - 1931 - 1935, 13371
      - 1936 - 1945, 13372
      - 1946 - 1955, 13373
      - 1956 - 1970, 13374
    - Maandoverzichten van onkosten van de liquidatie, 1923 - 1926; 13383
    - Verkoop van bezittingen: de bouwplaats Groot Musschennest te Heerde, Wapenveld, een boerderij met erf te Heino, een pand aan de Piet Heinlaan 11 te Velp en panden aan de Prins Hendriklaan 9 en 15 te Zwolle, 1926 - 1937; 13782
    - Journaal, 1930 - 1970; 16417 e.a.; 2 bestanddelen
      - 1930 - 1937, 16417; 1 band
      - 1938 - 1970, 103444; 2 banden
    - Proefbalans en fiscale balans, 1930 - 1942; 15167
    - Grootboek, 1933 - 1953; 13378; 1 band
    - Rekening-courantboek van de kassarekening, 1936 - 1937; 16418; 1 band
    - Rekening-courantboek en grootboek, 1938 - 1970; 13379; 1 band
      Het gedeelte grootboek is een vervolg op inv.nr. 13378 en betreft de rekeningen Effecten en Effecten Pensioenfonds over 1954 - 1970